【裁判字號】    92,訴,224
【裁判日期】    920423
【裁判案由】    
【裁判全文】
臺灣士林地方法院民事判決  九十二年度訴字第二二四號
    原      告  丁○○
    訴訟代理人  甲○○
    被      告  乙○○
                丙○○
右當事人間債務人異議之訴事件，本院判決如左：
    主      文
確認被告乙○○持有原告簽發如附表所示之本票一紙，於超過新臺幣壹佰壹拾萬元部
分之本票債權不存在。
原告其餘之訴駁回。
訴訟費用由被告乙○○負擔百分之十，餘由原告負擔。
    事      實
甲、原告方面：
一、聲明：求為判決確認被告對於原告之債權在超過新臺幣（以下同）六十八萬九千
    二百元以外數額不存在。
二、陳述：
  (一)原告前於民國九十年十月二十六日，向被告丙○○借款一百二十五萬元，約定借
    款期限為九十一年四月二十六日，借款時預扣十萬元利息，實際交付一百十五萬
    元，並簽發如附表所示面額一百二十五萬元之本票一紙、面額各四十萬元、四十
    萬元、四十五萬元之支票三紙予被告收執，復提供其所有坐落於臺北市○○區○○段一小段六一一、六一二地號土地暨其上建物門牌號碼臺北市○○區○○街一
    六八巷五弄三號之不動產為擔保，設定一百八十萬元之本金最高限額抵押權予被
    告乙○○。嗣被告乙○○持上開本票取得本院九十一年度票字第一二五一號本票
    裁定，據以對原告前揭不動產聲請強制執行，經本院九十一年度執字第一二九七
    三號、第一四九五六號執行在案。
  (二)然原告已陸續清償五十六萬零八百元，被告對原告之債權僅賸餘六十八萬九千二
    百元，爰依法提起債務人異議之訴，確認被告對於原告之債權在超過六十八萬九
    千二百元以外數額不存在。茲分述如下：
  (1)原告因有還款壓力，主動簽發面額各三萬七千五百元之支票五紙予被告，票載發
    票日期分別為九十年十一月二十六日、同年十二月二十六日、九十一年一月二十
    六日、同年二月二十六日、同年三月二十六日，前四紙均已兌現，最後一紙退票
    後旋以現金向被告丙○○換回，共計還款十八萬七千五百元。
  (2)原告另於九十年十一月十四日簽發面額各四萬元之支票三紙予被告，票載發票日
    期均為九十一年五月十四日，並開立面額十二萬元之本票一紙為保證票。再於九
    十年十二月十日簽發面額各三萬元、三萬元、三萬七千元之支票三紙予被告，票
    載發票日期均為九十一年一月十日，並開立面額九萬七千元之本票為保證票。上
    開票據因均未兌現，被告乙○○持上開本票取得本院九十一年度票字第一三六六
    號本票裁定，並聲請強制執行，訴外人即原告之夫甲○○乃代理原告於九十一年
    十一月十九日赴民事執行處繳清票款二十一萬七千元。
  (3)訴外人甲○○復於九十一年七月十一日代償十五萬元。
  (4)被告丙○○謊稱委託不動產鑑價公司對抵押物進行鑑價，向原告收取鑑價費用六
    千三百元，實則未進行鑑價，顯係詐取，屬於不當得利，應予返還。
  (三)對被告抗辯之陳述：不爭執借據及同意書上原告簽名之真正，惟原告並未取得十
    二萬元及九萬七千元之借款，原告簽發十二萬元及九萬七千元之本票係為清償一
    百二十五萬元借款。
三、證據：土地登記謄本、建物登記謄本、土地登記申請書、土地暨建築改良物抵押
    權設定契約書、借據、本院九十一年度執字第一二九七三號強制執行案款收據、
    面額十五萬元之支票、保管條、鑑價費收據、面額三萬七千五百元之支票暨退票
    理由單、華泰銀行自動櫃員機交易明細單、中興商業銀行匯款回條聯、銀行收取
    存戶繳交支票存款戶存款不足退票清償贖回手續費收據、陽信商業銀行自動櫃員
    機交易明細單、中興商業銀行自動櫃員機交易明細表等影本各一件為證。
乙、被告方面：
一、聲明：求為判決原告之訴駁回。
二、陳述：
  (一)被告乙○○於九十年十月間，經由被告丙○○之介紹，得知原告欲開立公司，需
    資金週轉，有獲利遠景，並願提供其所有之不動產設定第二順位抵押權作為擔保
    ，雙方遂於九十年十月二十六日簽訂借據及同意書，由被告乙○○借予原告一百
    二十五萬元，借款期限為九十一年四月二十六日，約定按月支付本金之百分之一
    ．五為利息，並以本金之百分之一．五為每月投資利得，原告於借款當時簽發面
    額一百二十五萬元之本票一紙、面額各四十萬元、四十萬元、四十五萬元之支票
    三紙為還款依據，並開立面額各三萬七千五百元之支票五紙，票載到期日分別為
    九十年十一月二十六日、同年十二月二十六日、九十一年一月二十六日、同年二
    月二十六日、同年三月二十六日，用以支付每月利息及投資利得。
  (二)原告復於九十年十一月十四日簽立借據及同意書，向被告乙○○借款十二萬元，
    借款期限為九十一年五月十四日，約定按月支付本金之百分之一．五為利息，並
    以本金之百分之一．五為每月投資利得，原告於借款當時簽發面額十二萬元之本
    票一紙、面額各四萬元之支票三紙為還款依據，並開立面額各三千六百元之支票
    三紙，票載到期日分別為九十一年二月十四日、同年三月十四日、同年四月十四
    日，用以支付每月利息及投資利得，因原告支票張數不足，九十年十二月份、九
    十一年一月份之利息及投資則以現金支付。
  (三)原告另於九十一年十二月十日簽立借據，向被告乙○○借款九萬七千元，借款期
    限為九十二年一月十日，原告於借款當時簽發面額九萬七千元之本票一紙、面額
    各三萬元、三萬元、三萬七千元之支票三紙為還款依據，因原告支票張數不足，
    每月利息及投資以現金支付。
  (四)前揭十二萬元、九萬七千元之票款，訴外人甲○○已代理原告於九十一年十一月
    十九日在本院民事執行處清償完畢，然上開債務與一百二十五萬元票款互相獨立
    ，絕非一百二十五萬元借款之保證票，不能混為一談。
  (五)關於一百二十五萬元票款部分，訴外人甲○○已代償十五萬元。
  (六)至原告所稱十八萬七千五百元部分，乃用以支付利息及投資利得，並非清償本金
    。
  (七)又被告丙○○僅為介紹人，並非借款人。被告丙○○確實曾向環宇不動產鑑定股
    份有限公司支付鑑價費用四千三百元，該公司亦曾前往進行鑑價，且此部分與被
    告乙○○之借款債權無涉，不得互相抵銷。
三、證據：提出借據影本三件、同意書影本二件、面額一百二十五萬元之本票、面額
    十二萬元之本票、面額九萬七千元之本票、本院九十一年度執字第一二九七號執
    行筆錄、本院九十一年度執字第一四九五六號民事聲明狀、土地登記申請書、本
    院九十一年度執字第一二九七三號強制執行案款收據、環宇不動產鑑定股份有限
    公司存摺等影本各一件為證。
丙、本院依職權調閱臺灣士林地方法院九十一年度執字第一二九七三號、第一四九五
    六號民事執行卷宗。
    理      由
一、本件原告起訴主張：原告前於九十年十月二十六日，向被告丙○○借款一百二十
    五萬元，並簽發如附表所示面額一百二十五萬元之本票一紙及等值支票三紙予被
    告收執，復提供不動產為擔保，設定一百八十萬元之本金最高限額抵押權予被告
    乙○○，嗣被告乙○○持該本票取得本院九十一年度票字第一二五一號本票裁定
    ，據以對原告聲請強制執行，經本院九十一年度執字第一二九七三號、第一四九
    五六號執行在案，然原告已陸續簽發面額各三萬七千五百元之支票五紙予被告，
    俱已兌現或以現金換回，共計還款十八萬七千五百元，復於九十年十一月十四日
    簽發面額十二萬元之本票一紙及等值支票三紙、同年十二月十日簽發面額九萬七
    千元之本票一紙及等值支票三紙為保證票，因上開票據未兌現，被告乙○○持以
    取得本院九十一年度票字第一三六六號本票裁定聲請強制執行，訴外人甲○○乃
    代理原告於九十一年十一月十九日赴民事執行處繳清票款二十一萬七千元，又於
    九十一年七月十一日代償十五萬元，另被告丙○○曾向原告收取鑑價費用六千三
    百元，實則未委請不動產鑑價公司對抵押物進行鑑價，顯係詐取，屬於不當得利
    ，應予返還，總計原告已清償五十六萬零八百元（187500+217000+150000+6300
    ），爰依法提起債務人異議之訴，確認被告對於原告之債權在超過六十八萬九千
    二百元以外數額不存在等語。
二、被告則以：被告乙○○經由被告丙○○之介紹，於九十年十月二十六日借予原告
    一百二十五萬元，借款期限為九十一年四月二十六日，約定按月支付本金之百分
    之一．五為利息，並以本金之百分之一．五為每月投資利得，原告於借款當時除
    簽發面額一百二十五萬元之本票一紙及等值支票三紙為還款依據外，並開立面額
    各三萬七千五百元之支票五紙，用以支付每月利息及投資利得，原告復於九十年
    十一月十四日向被告乙○○借款十二萬元，借款期限為九十一年五月十四日，約
    定利息及投資利得同前，原告除簽發面額十二萬元之本票一紙及等值支票三紙為
    還款依據外，並開立面額各三千六百元之支票三紙用以支付每月利息及投資利得
    ，原告再於九十一年十二月十日向被告乙○○借款九萬七千元，借款期限為九十
    二年一月十日，並簽發面額九萬七千元之本票一紙及等值之支票三紙為還款依據
    ，利息及投資利得則以現金支付，上開一百二十五萬元票款部分，已由訴外人甲○○代償十五萬元，而原告所稱十八萬七千五百元部分，乃用以支付利息及投資
    利得，並非清償本金，另訴外人甲○○代理原告於九十一年十一月十九日在本院
    民事執行處繳交之案款二十一萬七千元，係清償十二萬元、九萬七千元之票款，
    與一百二十五萬元票款無涉，至被告丙○○僅為介紹人，並非借款人，其確實曾
    向鑑價公司支付鑑價費用並進行鑑價，且此部分與被告乙○○之債權不得互相抵
    銷等語，資為抗辯。
三、原告主張其於九十年十月二十六日借款一百二十五萬元，並簽發如附表所示面額
    一百二十五萬元之本票一紙及等值支票三紙，復提供不動產為擔保，設定一百八
    十萬元之本金最高限額抵押權予被告乙○○，被告乙○○嗣持該本票取得本票裁
    定聲請強制執行，而原告曾簽發面額各三萬七千五百元之支票五紙共十八萬七千
    五百元予被告，復於九十一年十一月十九日赴本院民事執行處繳清面額十二萬元
    及九萬七千元之本票票款共二十一萬七千元，訴外人甲○○又於九十一年七月十
    一日代償十五萬元，另交付不動產鑑價費用予被告丙○○之事實，業據其提出土
    地登記謄本、建物登記謄本、土地登記申請書、土地暨建築改良物抵押權設定契
    約書、借據、本院九十一年度執字第一二九七三號強制執行案款收據、面額十五
    萬元之支票、保管條、鑑價費收據、面額三萬七千五百元之支票暨退票理由單、
    華泰銀行自動櫃員機交易明細單、中興商業銀行匯款回條聯、銀行收取存戶繳交
    支票存款戶存款不足退票清償贖回手續費收據、陽信商業銀行自動櫃員機交易明
    細單、中興商業銀行自動櫃員機交易明細表等影本各一件為證，並為被告所不爭
    執，自堪信為真實。
四、至原告主張被告丙○○亦為借款人，且上開一百二十五萬元借款已陸續清償十八
    萬七千五百元、二十一萬七千元、六千三百元乙節，則為被告所否認，並以前揭
    情詞置辯。是本件兩造爭執要旨厥為：被告丙○○是否為借款人？原告簽發面額
    共十八萬七千五百元之支票係用以清償本金或支付利息？原告簽發面額十二萬元
    及九萬七千元之本票係另筆借款或一百二十五萬元借款之保證票？原告對被告丙○○有無六千三百元之不當得利債權？若有，此筆債權與一百二十五萬元借款債
    務得否互相抵銷？
五、按「按確認法律關係成立或不成立之訴，非原告有即受確認判決之法律上利益者
    ，不得提起之」，民事訴訟法第二百四十七條前段定有明文。復按，「當事人主
    張有利於己之事實者，就其事實有舉證之責任」，民事訴訟法第二百七十七條前
    段亦有明文規定。又「發票人對於執票人主張之原因事實及票據之真正，並不爭
    執，而主張票款已因清償抵銷等原因而消滅者，則舉證責任應由發票人負之」（
    最高法院四十八年臺上字第三八九號判例要旨參照）。經查：
  (一)被告丙○○部分：
    依卷附被告乙○○提出之一百二十五萬元借據及同意書載明：「本人丁○○向乙○○小姐借貸新臺幣一百二十五萬元整，於民國九十一年四月二十六日將上述款
    項歸還乙○○。本人開立支票共三張作為還款依據（支票號碼0000000、
    0000000、0000000，面額各四十萬元、四十萬元、四十五萬元整
    ），並再開立本票一張（本票號碼ＴＨ0000000，面額一百二十五萬元整
    ）。上述票據皆交付乙○○，若支票跳票，乙○○得以本票向本人索取。若支票
    兌現，則該本票作廢」、「本人向乙○○借新臺幣一百二十五萬元，本人同意每
    月支付百分之一．五作利息，並再另行支付乙○○百分之一．五作投資利得（上
    述款本人要開公司使用）。同意人丁○○九十年十月二十六日」等語綦詳，原告
    並不爭執上開借據及同意書簽名之真正。上開借據既載明借款人為被告乙○○，
    且原告所開立之本票、支票均由被告乙○○收執，不動產抵押權設定權利人亦為
    被告乙○○，則原告空言指摘被告丙○○亦為債權人，即屬無據。又本件原告提
    起確認本票債權不存在，依非訟事件法第一百零一條第一項，應對執票人提起，
    而附表所示之本票，其執票人即票據權利人、執行債權人均係被告乙○○，被告
    丙○○並非債權人，原告竟對之提起本件確認之訴，此部分即屬無確認判決之法
    律上利益。
  (二)十八萬七千五百元部分：
    原告主張其曾簽發面額各三萬七千五百元之支票五紙予被告乙○○，票載發票日
    期分別為九十年十一月二十六日、同年十二月二十六日、九十一年一月二十六日
    、同年二月二十六日、同年三月二十六日乙節，固為被告乙○○所是認，惟辯稱
    ：上開支票係用以支付利息及投資利得等語。查前述同意書已載明借款之利息及
    投資利得共計為本金之百分之三，與上開支票票面金額二相比對，上開支票面額
    三萬七千五百元恰為一百二十五萬元之百分之三，且各紙支票票載發票日期與借
    款期間亦互相符合，則被告乙○○抗辯上開支票係為支付一百二十五萬元之借款
    利息及投資利得，應非虛妄。況上開借據已載明借款期限為九十一年四月二十六
    日，借款人應於借款期限屆至時，以支票或本票一次清償本金，則原告主張其於
    借款期間內逐月攤還三萬七千五百元，共計清償本金十八萬七千五百元，即與事
    證有違，不足採信。
  (三)二十一萬七千元部分：
    又原告於九十年十一月十四日、同年十二月十日分別向被告乙○○借款十二萬元
    、九萬七千元之事實，業據被告乙○○提出借據二紙為證，其上載明：「本人丁○○向乙○○小姐再度借貸新臺幣十二萬元整，定於民國九十一年五月十四日將
    上述款項歸還。本人除了開立支票三張（支票號碼0000000、00000
    00、0000000，面額各為四萬元，三張總計十二萬元），並另行再開立
    本票一張（本票號碼ＴＨ0000000，面額十二萬元整）作為還款依據。若
    支票跳票，乙○○小姐亦得以上述本票向本人求償；若支票兌現，上述本票則作
    廢」、「本人丁○○向乙○○小姐再借貸新臺幣九萬七千元整，本人除交付乙○○小姐支票三張，支票號碼各為0000000、0000000、00000
    00，面額為三萬元整、三萬元整、三萬七千元整，借款期限為一個月。同時另
    開立本票一張，本票號碼為ＴＨ0000000，本票金額為九萬七千元整。若
    支票兌現，上述本票則作廢；若支票跳票未獲兌現，乙○○亦得以本票向本人追
    索債務」等語，原告亦不否認借據上簽名之真正，則被告乙○○抗辯上開二紙本
    票係另筆借款，而非一百二十五萬元借款之保證票，應堪採信。原告雖否認曾收
    受上開借款，然上開借據借款人簽名處均載明「收到上述款項」等語，原告空言
    否認，即無可採。又被告乙○○持上開二紙本票取得本院九十一年度票字第一三
    六六號本票裁定，而原告於九十一年十一月十九日赴本院民事執行處繳納之二十
    二萬七千九百四十八元案款，係為清償本院九十一年度票字第一三六六號本票裁
    定之票款、利息、執行費，而非清償本院九十一年度票字第一二五一號本票裁定
    之票款乙節，業據本院依職權調取本院九十一年度執字第一四九五六號民事執行
    事件卷宗核閱無訛，則原告主張上開清償之金額應自一百二十五萬元票款債務中
    扣除，顯係重覆計算，委不足取。
  (四)鑑價費用部分：
    按「二人互負債務，而其給付種類相同，並均屆清償期者，各得以其債務，與他
    方之債務，互為抵銷」，民法第三百三十四條第一項前段定有明文。又「民法第
    三百三十四條所稱之抵銷，係以二人互負債務，而其給付種類相同並均屆清償期
    者為要件，故得供債務人抵銷之債權，須為對於自己債權人之債權，而不得以對
    於他人之債權，對於債權人為抵銷」（最高法院四十九年臺上字第一二五號判例
    要旨參照）。查被告丙○○曾於九十年十月十日向原告代收不動產鑑價費用四千
    三百元（原告誤為六千三百元）乙節，業據原告提出收據影本一件為證，並為被
    告丙○○所不爭，姑不論此部分是否涉及不當得利，即使原告對被告丙○○確有
    四千三百元之不當得利債權，然查，被告丙○○並非如附表所示本票之票據權利
    人或借款人，已如前述，揆諸前揭法條及判例說明，原告自不得以其對被告丙○○之債權與其對被告乙○○所負債務互為抵銷。況被告丙○○已向環宇不動產鑑
    定股份有限公司支付四千三百元之事實，有該公司存摺影本一件在卷可證，原告
    復未能舉證證明不當得利請求權存在，則其主張應將不動產鑑價費用自一百二十
    五萬元債務扣除云云，殊無可取。
六、綜上所述，被告丙○○並非如附表所示本票之票據權利人，原告對之提起本件確
    認之訴，即屬無確認判決之法律上利益，應予駁回。另原告對被告乙○○所負如
    附表所示一百二十五萬元本票票款債務，除已清償十五萬元部分為兩造不爭執外
    ，其餘一百十萬元部分，原告未能舉證證明已為清償，從而，原告請求確認被告
    乙○○持有原告簽發如附表所示之本票一紙，於超過一百十萬元部分之本票債權
    不存在，為有理由，應予准許，逾此部分之請求即屬無據，為無理由，應予駁回
    。
七、本件事證已臻明確，兩造其餘攻擊防禦方法及舉證，於判決結果無影響，爰不另
    逐一論述，併此敘明。
八、據上論結，原告之訴為一部有理由、一部無理由，依民事訴訟法第七十九條但書
    ，判決如主文。
中      華      民      國    九十二    年      四      月    二十三    日
                                    臺灣士林地方法院民事第二庭
~B法      官  陳玉曆
右為正本係照原本作成。
如對本判決上訴須於判決送達後廿日內向本院提出上訴狀。
中      華      民      國    九十二    年      四      月    二十四    日
~B法院書記官  謝金宏


司法院資訊處製作；財團法人民間司法改革基金會備份。
